【裁判字號】    98,保險簡上,7
【裁判日期】    981118
【裁判案由】    給付保險金
【裁判全文】
臺灣高雄地方法院民事判決           98年度保險簡上字第7號
上  訴  人  鋒榮科技股份有限公司
法定代理人  甲○○
訴訟代理人  邱明政律師
複代理人    鄭淑貞律師
被上訴人    新安東京海上產物保險股份有限公司
法定代理人  乙○○
訴訟代理人            許志勇律師
上列當事人間請求給付保險金事件，上訴人對於中華民國98年5
月19日本院高雄簡易庭98度雄保險簡字第2 號第一審簡易判決提
起上訴，經本院於98年11月4 日言詞辯論終結，判決如下：
    主      文
原判決廢棄。
被上訴人應給付上訴人新臺幣參拾陸萬壹仟參佰貳拾捌元及自民
國九十六年七月十四日起至清償日止按週年利率百分之五計算之
利息。
第一、二審訴訟費用由被上訴人負擔。
    事實及理由
一、上訴人起訴主張：
    訴外人冠捷航空貨運承攬股份有限公司（下稱冠捷公司）就
    其承攬之運送業務，前與被上訴人訂立海運承攬運送人責任
    保險契約，約定自民國96年4 月19日起至97年4 月19日止，
    被上訴人就冠捷公司因經營海運承攬運送業務發生意外事故
    所致之賠償責任，依法應由之賠償時，被上訴人依約應負賠
    償責任，並擴大承保以冠捷公司名義簽發之空運提單（下稱
    系爭保險契約）。嗣伊於96年6 月15日委託冠捷公司運送價
    值10,964.29 美元之電腦零件1 箱（下稱系爭貨物）至香港
    偵高有限公司，惟系爭貨物於運送過程中因可歸責於冠捷公
    司之事由而滅失，伊向冠捷公司起訴請求賠償，經鈞院高雄
    簡易庭以96年度雄簡字第6761號判決伊勝訴在案，後冠捷公
    司提起上訴，並在上訴繫屬中對被上訴人為訴訟告知，嗣雙
    方達成訴訟上和解，和解內容為：「冠捷公司願給付伊新臺
    幣（下同）361,328 元，及自96年7 月14日起至清償日止，
    按年息5%計算之利息」，則伊與冠捷公司達成前揭訴訟上和
    解時，其對伊應負之損失賠償責任即已確定，伊即得依保險
    法第94條第2 項之規定在保險金額範圍內，依應得之比例，
    直接向被上訴人請求給付賠償金額。為此爰依運送、和解及
    保險契約法律關係提起本訴，並聲明：被上訴人應給付上訴
    人361, 328元，及自96年7 月14日起至清償日止，按年息5%
    計算之利息。
二、被上訴人則以：伊與冠捷公司間固訂有系爭保險契約，惟上
    訴人須伊就系爭貨物滅失對於冠捷公司有給付保險金之義務
    時，方得依保險法第94條第2 項規定，向伊請求給付保險金
    ，而依系爭保險契約保險條款第14條之約定，冠捷公司受到
    賠償請求時，未經伊同意不得擅自承諾賠款，上訴人與冠捷
    公司間之和解，既未通知伊參與，亦未經伊同意，依保險法
    第93條及系爭保險契約約款，自無拘束伊之效力，再系爭貨
    物遺失係因冠捷公司之重大過失所致，有本院高雄簡易庭96
    年度雄簡字第6761號判決認定在案，依系爭保險契約條款第
    4 條之規定，伊對此因冠捷公司重大過失所致之賠償責任不
    負理賠之責。其次，即便伊對冠捷公司應給付保險金，因上
    訴人與冠捷公司運送文件上「責任限制、免除條款」欄以紅
    色粗體字記載：「一、寄件人/ 收件人聲明同意本件運費之
    3 倍，為本公司之最高賠償責任額。」等語，而上訴人職員
    亦在該條款下簽名，因而上訴人所得請求之賠償金額應僅為
    系爭貨物運費之3 倍即855 元。又若認冠捷公司不得主張前
    揭責任限制、免責條款，則以系爭貨物之重量為4 公斤，上
    訴人托運時並未聲明該貨物之性質及價值等情，依民用航空
    法第93條及系爭保險契約第1 條之規定，其最高賠償額為4,
    000 元，伊亦僅需賠償4,000 元，退而言之，若上訴人請求
    有理由，依系爭保險契約第2 條約定，亦應扣除冠捷公司之
    自付額30,000元等語置辯。並聲明：（一）上訴人之訴駁回
    。（二）如受不利判決，願供擔保請准宣告免為假執行。
三、原審經審理結果，駁回上訴人全部請求。上訴人不服提起上
    訴，並聲明求為判決：（一）原判決廢棄。（二）被上訴人
    應給付上訴人361,328 元及自96年7 月14日起至清償日止，
    按週年利率5 ％計算之利息。被上訴人則聲明上訴駁回。
四、兩造爭執及不爭執事項：
（一）不爭執事項：
    1.上訴人與冠捷公司於95年3 月1 日訂立貨物運送承攬合約
      ，並於96年6 月15日委託冠捷公司運送價值美金10,964.2
      9 元之系爭貨物（長32公分，寬26公分，高20公分，重量
      4 公斤）至香港偵高有限公司，惟在香港陸運過程中，因
      可歸責於冠捷公司之過失，導致系爭貨物遺失。
    2.上訴人向冠捷公司起訴請求賠償，經本院高雄簡易庭以96
      年度雄簡字第6761號判決認冠捷公司運送系爭貨物至香港
      偵高有限公司，惟於運送至香港陸地運送時，因冠捷公司
      所僱用之人員重大過失，導致系爭貨物遺失，而未履行運
      送契約之義務，而判決上訴人勝訴在案，冠捷公司上訴後
      ，未經被上訴人之參與，與上訴人達成訴訟上和解，冠捷
      公司願給付上訴人361,328 元，及自96年7 月14日起至清
      償日止，按年息5%計算之利息。
    3.冠捷公司就其承攬運送業務，與被上訴人訂立系爭保險契
      約，約定自96年4 月19日起至97年4 月19日止，被上訴人
      就冠捷公司因經營海運承攬運送業務發生意外事故所致之
      賠償責任，依法應由其賠償時，被上訴人依約應負賠償責
      任。且系爭保險契約第2 章除外事項第4 條第1 項第1 款
      約定被上訴人就被保險人或其受僱人之惡意或重大過失行
      為所致之賠償責任不負賠償責任。第四章理賠事項第14條
      第1 項第1 款則約定被保險人受到賠償請求時，除非經被
      上訴人同意，不得擅自承諾或給付賠款，但被保險人自願
      負擔者不在此限。又系爭保險契約保險金額約定每一事故
      被保險人自付額30,000元。
（二）爭執事項
    1.上訴人與冠捷公司所成立之訴訟上和解有無拘束被上訴人
      之效力？
    2.系爭貨物遺失是否為冠捷公司或其受僱人之惡意或重大過
      失所致？
    3.上訴人若得向被上訴人請求給付保險金，其得請求之金額
      為何？
五、得心證之理由
（一）上訴人與冠捷公司間之和解無拘束被上訴人之效力：
      按保險人得約定被保險人對於第三人就其責任所為之承認
      、和解或賠償，未經其參與者，不受拘束。但經要保人或
      被保險人通知保險人參與而無正當理由拒絕或藉故遲延者
      ，不在此限，保險法第93條定有明文。經查，系爭保險契
      約保險條款第14條第1 項第1 款本文乃約定「被保險人受
      到賠償請求時，除非經本公司同意，不得擅自承諾或給付
      賠款」之語已為前述，而冠捷公司就本院96年度雄簡字第
      6761號判決提起上訴後，固對被上訴人為訴訟告知，並經
      本院送達上訴狀繕本及通知其將於97年3 月28日行準備程
      序，而上訴人與冠捷公司達成訴訟上和解之準備程序期日
      為97年7 月17日，惟本院就該期日並未通知被上訴人等情
      ，此經本院依職權調閱本院97年簡上字第125 號卷宗核閱
      屬實，則被上訴人於前開和解既未受期日之通知，上訴人
      主張被上訴人已經通知而無正當理由拒絕參與云云尚不足
      採。今被上訴人既與冠捷公司為與第三人和解須經其參與
      之約定，而冠捷公司與上訴人和解時並未經被上訴人之參
      與，被上訴人復係因未經通知而無從參與，此自無保險法
      第93條但書之情況，則依諸前開規定，其應不受上訴人與
      冠捷公司間和解之拘束。
（二）系爭貨物遺失非因冠捷公司或其受僱人之惡意或重大過失
      所致：
      按顯然欠缺普通人之注意者，為重大過失；主張法律關係
      存在之當事人，僅須就該法律關係發生所須具備之特別要
      件，負舉證之責任，至於他造主張有利於己之事實，應由
      他造舉證證明，最高法院42年台上字第865 號、48年台上
      字第887 號判例要旨可資參照。經查，系爭貨物如前述為
      長32公分、寬26公分、高20公分、重量4 公斤之物品，惟
      冠捷公司為職業運送人，在其大量運送之托運物品中，系
      爭貨物雖非體積微小之物，然亦非屬體積龐大之特出托運
      物品而容易在大量托運貨物中為運送人所注意，是難僅憑
      系爭貨物有一定之體積及重量，即得認其滅失應為冠捷公
      司對系爭貨物之運送顯然欠缺普通人之注意者。又上訴人
      雖於本院高雄簡易庭96年度雄簡字第6761號案件審理中主
      張冠捷公司就系爭貨物之滅失具有重大過失，然此僅為其
      攻擊防禦方法之一，且嗣該案上訴後，上訴人並與冠捷公
      司達成和解，並同意將冠捷公司否認其有重大過失列為和
      解條件之一，此亦經本院依職權調閱該卷宗核閱屬實，則
      被上訴人抗辯有禁反言原則之適用，上訴人不得在本訴中
      主張冠捷公司無重大過失云云尚不可採。再者，被上訴人
      雖抗辯系爭貨物若係在香港運送過程中，於裝載之推車置
      放大樓電梯前時遭竊，則運送人未派人看守，應有重大過
      失，且系爭貨物滅失之原因最有可能者為運送人監守自盜
      云云。惟系爭貨物是否係於推車置放於大樓電梯前時遭竊
      本屬有疑，而該推車若有裝置鎖具等保全措施仍然遭竊，
      尚難謂運送人具有重大過失，且依諸前揭說明，上訴人僅
      需就其得向被上訴人直接請求給付保險金之特別要件舉證
      ，被上訴人就其上開抗辯之有利於己之事實須自行舉證證
      明，惟其就此卻無舉證以實其說，是其抗辯洵不足採。
（三）上訴人所得請求之金額
      按責任保險人於被保險人對於第三人，依法應負賠償責任
      ，而受賠償之請求時，負賠償之責；被保險人對第三人應
      負損失賠償責任確定時，第三人得在保險金額範圍內，依
      其應得之比例，直接向保險人請求給付賠償金額；運送物
      有喪失、毀損或遲到者，其損害賠償額，應依其應交付時
      目的地之價值計算之，保險法第90條、第94條第2 項、民
      法第638 條第1 項分別定有明文。次按依照當事人一方預
      定用於同類契約之條款而訂定之契約，為免除或減輕預定
      契約條款之當事人之責任或使他方當事人拋棄權利或限制
      其行使權利，按其情形顯失公平者，該部分約定無效；運
      送人交與託運人之提單或其他文件上，有免除或限制運送
      人責任為免除或減輕預定契約條款之當事人之責任之記載
      者，除能證明託運人對於其責任之免除或限制明示同意外
      ，不生效力，民法第247 條之1 第1 款、第3 款、第649
      條亦分別定有明文。經查：
    1.系爭貨物有輸出時之總價值為美金10,964.29 元，當時匯
      率為32.955，換算新臺幣為361,328 元等節，經本院依職
      權核閱上訴人於前案所提出之商業發票、出口報單屬實（
      見本院雄簡字第6761號卷第9 至11頁），且為兩造所不爭
      執，足認系爭貨物之損失金額為361,328 元，再參之貨物
      輸入地之價格通常較貨物輸出地之價額為高，被上訴人又
      無提出系爭貨物之交付目的地即香港（貨物輸入地）關於
      系爭貨物價格較低之反證，是上訴人主張其損失金額為36
      1,328 元，應堪憑採。
    2.民用航空法第93條之1 第1 項固規定「航空器使用人或運
      送人，就其託運貨物或登記行李之毀損或滅失所負之賠償
      責任，每公斤最高不得超過1,000 元。但託運人託運貨物
      或行李之性質、價值，於託運前已向運送人聲明並載明於
      貨物運送單或客票者，不在此限。」等語，惟貨物在陸地
      上之運送，與以空運之方式運送貨物之風險，兩者截然不
      同，此本應異其情況而為適用法律，而系爭貨物係空運抵
      達香港後在香港陸地上運送過程中遺失，則系爭貨物滅失
      情節既係發生於陸上運送之過程，自應適用民法有關陸上
      運送之規定，而無前揭條文之適用，是被上訴人抗辯本件
      應適用民用航空法責任限制之規定尚屬無據。
    3.系爭貨物之運送文件上4 固以紅色字體標明「賠償責任限
      制、免除條款」，並記載：「1.寄件人/ 收件人聲明同意
      本件運費之3 倍，為本公司之最高賠償責任額」，而上訴
      人職員亦在該條款下之寄件人簽名欄簽名同意，有該運送
      文件在卷可證（見原審卷第101 頁），並為上訴人於本院
      高雄簡易庭96年度雄簡調字第470 號調解程序所自陳（見
      本院雄簡字第6761號卷第28頁），而堪認屬實，惟該條款
      係冠捷公司所製作之減輕預定契約條款之運送人責任及擅
      自使託運人限制其行使權利之定型化契約條文，而系爭貨
      物係在陸運過程中滅失，衡諸陸運風險較空運、海運風險
      為低，而前開最高賠償責任額僅為運費之3 倍，賠償之倍
      數過於低微，應已違公平原則，依首揭條文之規定難認為
      有效，是被上訴人主張僅應賠償系爭貨物運費之3 倍云云
      不足採信。
    4.系爭保險契約固約定被保險人對於每一意外事故賠款，需
      先行負擔本保險單所訂明之自負額3 萬元，被上訴人僅對
      超過該自負額之部分負賠償責任云云，惟系爭保險契約第
      1 章第1 條第2 項亦約定為保障被保險人之權益所必須之
      費用亦為被上訴人對被保險人應付之賠償責任，而本院高
      雄簡易庭96年度雄簡字第6761號案件審理時，被上訴人亦
      代墊冠捷公司6 萬元之律師費用，有系爭保險契約之保險
      條款、被上訴人寄予冠捷公司之電子郵件在卷可按（見原
      審卷第32至36頁、第71頁），應屬實情，足認冠捷公司訴
      訟上之律師費用亦在系爭保險契約承保範圍之內，又前開
      上訴人與冠捷公司之訴訟提起上訴後，冠捷公司復支出
      43,200元之律師費用，有明政聯合律師事務所所出具之收
      據1 紙在卷可憑（見本院卷第72頁），是就系爭貨物滅失
      之保險事故，冠捷公司為保障其權益業已支出103,200 元
      之律師費用，扣除被上訴人所代墊之6 萬元，其已自行支
      出43,200元，業已超過其與被上訴人約定之3 萬元，故被
      上訴人主張律師費用並非訴訟上必要費用，被上訴人所得
      請求之保險金應扣除3 萬元之自負額云云尚不可採。
    5.綜上所述，上訴人因系爭貨物滅失而受有361,328 元之損
      失，而冠捷公司業於96年7 月13日收受上訴人請求損害賠
      償之起訴狀繕本，有送達證書附於本院高雄簡易庭96年度
      雄簡字第6761號卷內可憑（見96年度雄簡字第6761號卷第
      14 頁 ），則上訴人自得於送達之翌日即96年7 月14日起
      向冠捷公司請求法定遲延利息。又系爭貨物滅失復無責任
      限制適用之情況，而冠捷公司就系爭貨物滅失並無惡意或
      重大過失，且冠捷公司對於上訴人之責任業經和解而確定
      ，依諸前開說明，上訴人自得向被上訴人請求361,328 元
      及法定遲延利息。
六、從而，上訴人依據保險法第94條第2 項、運送契約及保險契
    約相關法律關係請求被上訴人應給付上訴人361,328 元，及
    自96年7 月14日起至清償日止，按週年利率5%計算之利息為
    有理由，應予允許，原審駁回上訴人之請求，其認事用法容
    有未洽，上訴人上訴意旨指摘原判決不當，求予廢棄改判，
    為有理由，自應由本院予以廢棄改判如主文第2 項所示。
七、據上論結，本件上訴有理由，依民事訴訟法第436 條之1第3
    項、第450 條、第78條，判決如主文。
中    華    民    國    98    年    11    月    18    日
                  民事第四庭  審判長法  官  黃宏欽
                                    法  官  楊淑珍
                                    法  官  楊淑儀
正本係照原本作成。
不得上訴。
中    華    民    國    98    年    11    月    18    日
                                    書記官  王資惠


司法院資訊處製作；財團法人民間司法改革基金會備份。
